臺灣板橋地方法院刑事判決　　　　　　 95年度易緝字第169號
公　訴　人　臺灣板橋地方法院檢察署檢察官
被　　　告　乙○○
選任辯護人　庚○○律師
上列被告因詐欺等案件，經檢察官提起公訴（84年度偵字第1909
1 號、85年度偵字第5428號），本院判決如下：
    主  文
乙○○無罪。
    理  由
一、公訴意旨略以：乙○○、曾寶貴（同案被告，現仍於通緝中
    ）二人係夫妻關係，明知其二人所經營之世偉小客車租賃有
    限公司（下簡稱「世偉公司」）、瑭紅小客車租賃有限公司
    （下簡稱「瑭紅公司」），經營不善周轉已發生困難，二人
    竟意圖為自己不法之所有，基於概括犯意，於民國83年6 月
    5 日、同年12月25日、84年7 月10日，分別以新臺幣（下同
    ）一萬元、三萬元、二萬元之金額，連續招攬3 個民間互助
    會，均由曾寶貴自任會首，使戊○○、己○○、丁○○、甲○○等不疑有詐，而陷於錯誤，加入上開各該會，並將每期
    會款如數交付乙○○，詎甲○○於84年10月10日標得會款，
    乙○○、曾寶貴二人竟不給付會款，且乙○○、曾寶貴二人
    當時之臺北縣新莊市○○街106 巷8 號住處及上開二公司均
    已人去樓空，二人避不見面，戊○○等人始知受騙；另乙○○因與丙○○（原名戴鴻順）係朋友關係，經常出入丙○○
    於臺北縣三重市○○○路257 號經營之永濱租車行，於84年
    9 月間，乙○○竟意圖為自己不法之所有，於上開永濱租車
    行辦公室內，徒手竊取丙○○所有票號為0000000 號、票面
    金額15萬元之支票乙紙，乙○○得手後隨即於同年九月下旬
    ，將上開支票持之向不知情之葉玉蓮調借現款，葉玉蓮復於
    同年9 月30日，持之向不知情之白秀君調借現款，於白秀君
    持支票提示時始偵知上情，因認乙○○與曾寶貴係共同連續
    犯有刑法第339 條第1 項之詐欺取財罪嫌，乙○○另犯有刑
    法第320 條第1 項之竊盜罪嫌云云。
二、公訴意旨認被告乙○○涉犯刑法第339 條第1 項之詐欺取財
    、同法第320 條第1 項之竊盜等罪嫌，無非係以被告詐欺之
    犯罪事實，業據證人戊○○、己○○、丁○○、甲○○等於
    偵查中證述明確，並有會單3 紙在卷可稽，且被告乙○○明
    知世偉公司、瑭紅公司經營不善周轉困難之事實，亦有中央
    法律事務所函在卷可參，另被告竊盜之犯罪事實，亦據證人
    丙○○、葉玉蓮、白秀君於警詢、偵查中證述綦詳為其主要
    論據。惟訊據被告乙○○堅決否認有上開詐欺、竊盜等犯行
    ，辯稱：本件系爭三會互助會，均係伊妻曾寶貴所招集，與
    其無關，至甲○○雖於84年10月10日標得會款，惟其參加的
    會為2 萬元，卻以8 千元標取，伊覺得離譜、可疑，所以就
    把上開三會互助會均停標，並無收取甲○○該次標得之會款
    ，且伊有找會員來談如何處理，但他們堅持要一次付清，伊
    請律師協調，他們還是不肯，之後伊公司及家中之財物因債
    務均遭人搬走，致伊一無所有而無法繼續處理，不了了之，
    伊並無詐欺之情；另上開丙○○之支票，原係丙○○交付給
    伊，要伊幫他調現，但因丙○○之前尚有積欠伊票據調現款
    未還，伊就將該支票扣下抵銷，並非伊竊取所得，當時是丙○○持上開支票至伊租車行，親手交給伊，請伊幫他調現，
    從83年至84年間，伊有幫丙○○調現三張支票，且伊本身當
    時有兩家租車公司，之前伊是店長，丙○○是伊員工，伊本
    身就有票，為何還要拿丙○○之支票，此純係因其間有債務
    糾紛，丙○○才會這樣指述等語。辯護人亦為被告辯護稱：
    被告與告訴人戊○○或參加互助會之各會員，均早於83 年6
    月前即有金錢往來，告訴人與互助會各會員對被告經商周轉
    金錢之情均至為瞭解，且上開互助會停標，被告以事先通知
    各會員，且委請律師召開清償會議，甲○○亦有出席，僅因
    清償還款比例太少而未果，被告自始並無詐欺之犯意；另丙○○上開支票實係交付被告設法調現，此由丙○○於偵查中
    曾稱其上開支票係已簽發完成，要向他人調現等語可知，丙○○係為免除自己給付票款責任而出此下策，再據證人葉玉
    連於偵查中證稱被告係於84年9 月30日持上開支票向其調現
    ，其再於同年10月4 日向白秀君調現等語，起訴書所認葉玉
    蓮係於同年9 月30日，持之向不知情之白秀君調借現款等情
    ，與事實有違，被告確無竊取丙○○上開支票等語。
三、按犯罪事實應依證據認定之，無證據不得認定其犯罪事實；
    又不能證明被告犯罪者，應諭知無罪之判決，刑事訴訟法第
    154 條第2 項、第301 條第1 項分別定有明文。而所謂證據
    ，係指足以證明被告確有犯罪行為之積極證據而言，該項證
    據須適於為被告犯罪之證明者，始得採為斷罪之資料；再告
    訴人之告訴，係以使被告受刑事訴追為目的，是其陳述是否
    與事實相符，仍應調查其他證據以資審認（參照最高法院69
    年臺上字第4913號、52年臺上字第1300號等判例要旨）。又
    按認定犯罪事實所憑之證據，必須達於一般人均可得確信其
    為真實之程度，而無合理之懷疑存在時，始得據為被告有罪
    之認定，倘若犯罪事實之證明尚未達此一程度，仍有合理之
    懷疑存在，則應為被告有利之推定，仍不能遽為被告有罪之
    判斷（參見最高法院76年度臺上字第4986號判例、91年度臺
    上字第39號刑事判決等意旨）。次按，刑法第339 條詐欺罪
    之成立，須行為人施用詐術，致他人陷於錯誤而為財物之交
    付或因而得有利益始可，如行為人並未施用詐術，或其所用
    方法不能認係詐術，亦不致使人陷於錯誤，即均與該條之構
    成要件有間（最高法院46年度臺上字第260 號判例參照）。
    經查：
    (一)本件系爭以被告之妻曾寶貴名義為會首招集之三會互助會
      ，分別係於83年6 月5 日（會員含會首共43人，每會1 萬
      元）、同年12月25日（會員含會首共33人，每會3 萬元）
      、84年7 月10日（會員含會首共35人，每會2 萬元）起會
      ，且至84年10月10日後停會止，各已進行完成21次、10次
      、2 次標會，得標會員並無未收會款之情，此有告訴人戊○○84年10月26日告訴狀、上開系爭互助會單3 紙附卷可
      稽，可見被告之妻曾寶貴招集之上開系爭三會互助會，於
      招會之初，應未有為自己不法所有之意圖，心存詐意，而
      故意詐騙會員交付會款之情，則被告當亦無因其妻曾寶貴
      招集上開系爭三會互助會，而有何詐欺犯意聯絡可言。又
      會員甲○○雖於84年10月10日標得上開二萬元之互助會，
      然據告訴人戊○○上開告訴狀所陳：該次由甲○○以5100
      元得標，會首未出面收會款等語，可見被告及其妻雖於甲○○標取會款後，即因其公司債務週轉不靈而停會，然並
      未施用何詐術，收取其他活會會員會款而未交付得標者甲○○之情，顯亦與上述刑法上之詐欺要件有所不符，自亦
      難謂被告犯有何詐欺行為可言。至公訴意旨所引據之告訴
      人戊○○、被害人甲○○、己○○、丁○○等於偵查中之
      指證，經查，其亦均僅指稱被告與其妻貿然停會不知去向
      ，然亦未能明確指證被告對其等有何詐欺取財之具體事實
      ，故其間互助會糾紛，應僅止於民事債務問題，尚難認已
      構成刑法之詐欺罪刑。
    (二)次查，被害人丙○○雖指述其上開系爭支票係無故遺失云
      云，因而質疑係遭被告所竊。惟依丙○○於84年10月27日
      填載之遺失票據申報書、票據掛失止付通知書所示，其所
      有之上開系爭支票係於84年10月5 日，在臺北縣三重市○○○路257 號遺失，此有上開申報書、通知書影本在卷可
      稽，然核與其於警詢、偵查中所指稱：係於84年9 月間被
      竊，84年9 月底發現失竊云云（見85年度偵字第5428號偵
      查卷5 頁、12頁反面），已顯有不符，且不論被害人上開
      系爭支票係於84年9 月間或同年10月5 日遺失，然被害人
      卻延遲至同年10月27日始申報掛失，亦與一般常情有違甚
      明；再據證人白秀君於警詢證稱：上開系爭支票係葉玉蓮
      於84年9 月30日持向伊調現的等語（見上開偵查卷3 頁反
      面），又據證人葉玉蓮於警詢證稱：上開系爭支票係被告
      乙○○於84年9 月下旬持向伊調現等語（見上開偵查卷4
      頁反面），亦見丙○○上開申報之遺失日期，與上開證人
      所述亦有不合，是被害人丙○○上開指述之可信性，即堪
      質疑。又依被害人丙○○上開所述，其上開系爭支票係於
      其上址公司之辦公室遺失云云，然依其於本院審理時證述
      情節所示，其上址公司尚有其他員工，且其簽發上開系爭
      支票並非在被告面前所為，被告既非其員工，亦未在場（
      見本院96年3 月20日審判筆錄），則被告係如何能得知其
      簽發有上開支票放在其辦公室抽屜內，並避開其公司員工
      伺機竊得上開系爭支票，顯非一般常情所可想像，由此亦
      見被害人丙○○指述之可信性堪疑。再觀諸卷附上開系爭
      支票所示，被告有於該支票背面簽名背書，衡諸常情，被
      告果真有竊取該支票之情，當極力試圖掩飾其犯行，豈有
      仍公然於該支票上署名背書，而自曝其犯行線索，因此由
      此觀之，被告上開所辯之情，亦非不可採信。是綜上所述
      ，被害人丙○○之指證，既有上開諸多可疑之處，且據證
      人白秀君、葉玉蓮證述之情節，亦僅足證明上開系爭支票
      係由被告持以向其調現，尚不足據以佐證被告所持上開系
      爭支票來源，係自被害人丙○○處竊取而來，此外復無其
      他具體證據足資佐證被害人丙○○之指述確實屬實，揆諸
      上開首揭說明，既然尚有合理懷疑之處，即難確認被告確
      有本件竊盜支票之犯罪。
四、綜上，本件尚難僅憑上述告訴人、被害人、證人等之指訴及
    起訴書所指證據，而確認被告涉有上揭詐欺及竊盜等犯行，
    此外，復查無其他積極具體之證據足認被告確有上開詐欺或
    竊盜之行為，是揆諸上開規定及說明，本件既不能證明被告
    犯罪，自應依法為被告無罪之諭知，以昭審慎。
據上論斷，應依刑事訴訟法第301 條第1 項，判決如主文。
本案經檢察官靳開聖到庭執行職務
中　　華　　民　　國　　96　　年　　6 　　月　　21　　日
                刑事第八庭  審判長法  官  王  屏  夏
                                  法  官  王  偉  光
                                  法  官  彭  全  曄
以上正本證明與原本無異
如不服本判決，應於判決送達後10日內，向本院提出上訴狀
                                  書記官  吳  詩  琳
中　　華　　民　　國　　96　　年　　6 　　月　　21　　日
